ACORDAO-COMPLETO-2462018

ACÓRDÃO 4755/2021 ATA 8/2021 - PRIMEIRA CÂMARA

VISTOS, relatados e discutidos estes autos de recurso de reconsideração interposto por Maria Lucivane de Souza em face do Acórdão 6097/2020-TCU-Primeira Câmara;
ACORDAM os Ministros do Tribunal de Contas da União, reunidos em Sessão da 1ª Câmara, ante as razões expostas pelo Relator, em:
9.1. conhecer do recurso de reconsideração interposto por Maria Lucivane de Souza em face do Acórdão 6097/2020-TCU-Primeira Câmara, com fundamento nos art. 32, inciso I, e 33 da Lei 8.443/1992, para, no mérito, negar-lhe provimento;
9.2. dar ciência desta deliberação à recorrente.

Recurso de reconsideração interposto em face do Acórdão 6.097/2020-TCU-1ª Câmara, que julgou irregulares as contas da responsável em razão de omissão no dever de prestar contas e da não execução integral do objeto do convênio 3.160/2007 (Siafi 618086)

Primeira Câmara

Município de Pacujá/CE.

3. Recorrente: 
Recorrente: Maria Lucivane de Souza (XXX.414.973-XX).

13.1. Ministros presentes: Walton Alencar Rodrigues (Presidente), Vital do Rêgo (Relator) e Jorge Oliveira.
13.2. Ministro-Substituto convocado: Marcos Bemquerer Costa.
13.3. Ministros-Substitutos presentes: Augusto Sherman Cavalcanti e Weder de Oliveira.

VITAL DO RÊGO

Adoto, como parte do relatório, a manifestação da unidade técnica transcrita a seguir (peça 75) , a qual contou com o parecer convergente do respectivo Diretor (peça 76) .
"INTRODUÇÃO
Trata-se de recurso de reconsideração interposto por Maria Lucivane de Souza (R001-peça 50) , então prefeita municipal de Pacujá/CE (gestões 2009-2012 e 2013-2016) , por meio do qual se insurge contra o Acórdão 6097/2020-TCU-Primeira Câmara, rel. Ministro Bruno Dantas, o qual foi prolatado na sessão de julgamento do dia 26/5/2020-Telepresencial e inserto na Ata 16/2020-1ª Câmara (peça 33) .
1.1. A deliberação recorrida apresenta o seguinte teor:
VISTOS, relatados e discutidos estes autos de tomada de contas especial instaurada pelo Fundo Nacional de Saúde em razão da omissão no dever de prestar contas do Convênio 3.160/2007 (Siafi 618086) e da não execução integral do objeto, que era a construção de unidades básicas de saúde nessa municipalidade,
ACORDAM os Ministros do Tribunal de Contas da União, reunidos em sessão da Primeira Câmara, ante as razões expostas pelo Relator, em:
9.1. considerar Maria Lucivane de Souza revel, para todos os efeitos, dando-se prosseguimento ao processo, nos termos do art. 12, § 3º, da Lei 8.443/1992;
9.2. com fundamento nos arts. 1º, inciso I, 16, inciso III, alíneas "a" e "c", e 19, da Lei 8.443/1992, julgar irregulares as contas de Maria Lucivane de Souza, condenando-a ao pagamento dos débitos  abaixo indicados, atualizados monetariamente e acrescidos dos juros de mora devidos, calculado desde as datas de ocorrência indicada até as efetivas quitações, na forma da legislação vigente, fixando o prazo de 15 (quinze) dias, a contar do recebimento da notificação, para que seja comprovado, perante este Tribunal, o recolhimento da quantia ao Fundo Nacional de Saúde, nos termos do art. 23, inciso III, alínea "a", da referida Lei, c/c o art. 214, inciso III, alínea "a", do Regimento Interno do TCU:
	Valor Original (R$) 
	Data da Ocorrência

	100.000,00
	25/2/2013

	100.000,00
	3/4/2013

9.3. com fundamento no art. 57 da Lei 8.443/1992, aplicar a Maria Lucivane de Souza multa no valor de R$ 10.000,00 (dez mil reais) , atualizado monetariamente desde a data do presente acórdão até a do efetivo recolhimento, se for pago após o vencimento, na forma da legislação vigente, fixando o prazo de 15 (quinze) dias, a contar do recebimento da notificação, para que seja comprovado, perante este Tribunal, o recolhimento da quantia ao Tesouro Nacional, nos termos do art. 23, inciso III, alínea "a", da referida Lei, c/c o art. 214, inciso III, alínea "a", do Regimento Interno do TCU;
9.4. com fundamento no art. 26 da Lei 8.443/1992, autorizar, se requerido, o pagamento da importância devida em até 36 (trinta e seis) parcelas mensais e consecutivas, fixando o prazo de 15 (quinze) dias, a contar do recebimento da notificação, para que seja comprovado, perante este Tribunal, o recolhimento da primeira parcela, e de 30 (trinta) dias, a contar da parcela anterior, para que seja comprovado o recolhimento das demais parcelas, devendo incidir sobre cada valor mensal os devidos acréscimos legais, na forma prevista na legislação vigente, além de alertar que a falta de comprovação do recolhimento de qualquer parcela importará no vencimento antecipado do saldo devedor, nos termos do art. 217 do Regimento Interno do TCU;
9.5. com fundamento no art. 28 da Lei 8.443/1992, autorizar, desde logo, a cobrança judicial das dívidas, caso não atendida a notificação;
9.6. com fundamento no art. 16, § 3º, da Lei 8.443/1992, c/c art. 209, § 7º, do Regimento Interno do TCU, remeter cópia deste acórdão à Procuradoria da República no Ceará, para adoção das medidas que entender cabíveis; e
9.7. dar ciência deste acórdão à responsável e ao Fundo Nacional de Saúde. (ênfases acrescidas) .
HISTÓRICO
Trata-se de tomada de contas especial (TCE) instaurada pelo Fundo Nacional de Saúde (FNS) em razão da omissão no dever de prestar contas do Convênio 3.160/2007 (Siafi 618.086) e da não execução integral do objeto, consubstanciada na construção de unidades básicas de saúde no Município de Pacujá/CE.
1.2. O convênio foi firmado no valor de R$ 315.000,00, sendo R$ 300.000,00 à conta do órgão concedente, os quais foram liberados parcialmente em duas parcelas, respectivamente, em 21/2 e 1º/4/2013, totalizando R$ 200.000,00. A vigência do referido Convênio estendeu-se, após 7 termos aditivos, até 23/2/2014. 
1.3. A terceira parcela não foi liberada pelo FNS em virtude da utilização irregular da parcela anterior, a qual foi retirada da conta específica em 11/4/2013. À época, segundo consta do Relatório de Vistoria in loco 61/2013, de 9/12/2013, do Ministério da Saúde (peça 3, p. 17) , a ex-prefeita, ora recorrente, teria justificado que os recursos do convênio teriam sido utilizados em outras finalidades devido à grave situação financeira do munícipio. Informou, ainda, que o valor utilizado indevidamente seria devolvido integralmente com a maior brevidade possível, corrigido monetariamente.
1.4. Expirada a data para apresentação da prestação de contas sem que houvesse manifestação da convenente, o FNS impugnou a totalidade das despesas repassadas, instaurando a presente TCE e encaminhando-a pela rejeição das contas da responsável.
1.5. No âmbito desta Corte de Contas, em resposta à citação e à audiência, a responsável alegou que teria entregue a prestação de contas do convênio ao Ministério da Saúde, sendo objeto do processo 25000.491225/2017-41 (peças 12-13) .
1.6. O Relator a quo, Exmo. Ministro Bruno Dantas, encaminhou deliberação, a qual foi acolhida pelo colegiado, nos termos do Acórdão 2.349/2019, determinando ao FNS a conclusão da análise da prestação de contas do convênio em 90 dias, período no qual os autos ficaram sobrestados. 
1.7. O FNS, ao analisar referida documentação, manteve a sua posição anterior, no sentido da rejeição das contas da convenente, uma vez que, em suma, o objeto não fora concluído (peça 20) .
1.8. Em seguida, foi realizada nova citação da responsável, oportunidade em que optou por se manter silente. 
1.9. A Secex/TCE em nova instrução, reconhecendo a revelia da responsável quanto à segunda citação, rejeitou suas alegações de defesa e suas razões de justificativa originais, propondo que suas contas fossem julgadas irregulares com a imputação de débito, bem como que lhe fosse aplicada a multa do art. 57 da Lei 8.443/1992, posicionamento este que contou com a anuência do Representante do Ministério Público junto ao TCU.
1.10. O Relator a quo, Exmo. Ministro Bruno Dantas, por sua vez, incorporou os pareceres uniformes precedentes, ressaltando que não haveria como aproveitar a execução parcial, pois o que fora executado, no momento da vistoria realizada, encontrava-se inservível para o fim pretendido. Propôs, por conseguinte, julgar irregulares as contas da prefeita, com a consequente condenação em débito integral dos valores transferidos, além da aplicação da multa prevista no art. 57 da Lei 8.443/1992, nos termos do Voto condutor do Acórdão recorrido (peça 34) , posicionamento este que foi acompanhado pelo Colegiado desta Corte de Contas.
1.11. Irresignada, a ex-prefeita interpôs o presente recurso de reconsideração, que se fundamenta nos fatos que, adiante, passar-se-á a relatar.
EXAME DE ADMISSIBILIDADE
Reitera-se o exame preliminar de admissibilidade efetuado por esta Secretaria (peça 51) , ratificado pelo Exmo. Ministro Vital do Rêgo (peça 53) , que concluiu pelo conhecimento do recurso de reconsideração, nos termos dos art. 32, inciso I, e 33 da Lei 8.443/1992, c/c o art. 285 do RI/TCU, suspendendo-se os efeitos dos itens 9.2, 9.3 e 9.5 do Acórdão recorrido.
EXAME DE MÉRITO
Delimitação.
1.12. Constitui objeto do presente recurso definir se:
a) houve prescrição do julgamento das contas e do débito;
b) a prefeita não tem legitimidade passiva para responder pelos danos; 
c) os serviços foram executados de forma escorreita.
Da prescrição.
1.13. Embora não tenha sido alegada a ocorrência de prescrição da pretensão punitiva e/ou de ressarcimento, como tal matéria é de ordem pública, faz-se necessária a presente análise. 
1.14. No exame da prescrição, a Serur tem adotado os entendimentos detalhados na peça 74, que contém estudo e pronunciamentos anteriores da secretaria sobre o tema. Nessas manifestações estão desenvolvidas as seguintes premissas, que serão utilizadas no presente exame:
a)  ao julgar o RE 636.886, o STF conferiu nova interpretação ao art. 37, § 5º, da Constituição Federal, fixando a tese de que "é prescritível a pretensão de ressarcimento ao erário fundada em decisão de Tribunal de Contas";
b)  as pretensões punitiva e de ressarcimento devem observar o mesmo regime na atividade de controle externo, dado o objetivo comum da prescrição, de fixar prazo para o Tribunal de Contas agir, para caracterizar o ilícito, identificar seu autor, dimensionar as consequências da conduta e impor as consequências legais, independentemente de tais consequências terem natureza punitiva ou ressarcitória;
c)  até que sobrevenha norma específica, entende-se que a prescrição das pretensões punitiva e de ressarcimento, no processo de controle externo, deve observar o regime Lei 9.873/1999, na linha dos recentes pronunciamentos do STF a respeito. Assim, sem prejuízo de se realizar o exame da prescrição também segundo o prazo decenal previsto no Código Civil, o critério adotado, na formulação da proposta de encaminhamento, será o da Lei 9.873/1999.
1.15. Com essas explicações adicionais, passa-se à análise da prescrição no caso em exame, considerando-se as premissas indicadas anteriormente.
1.16. No caso ora em análise, o interregno prescricional se inicia na data em que foi verificada a irregularidade sancionada por meio desta TCE, qual seja, o dia seguinte ao término do prazo concedido à entidade convenente para a apresentação da devida prestação de contas do Ajuste, em 24/4/2014 (peça 1, p. 18) .
Análise da prescrição segundo os critérios do Acórdão 1441/2016-TCU-Plenário
1.17. Análise da prescrição segundo os critérios do Acórdão 1441/2016-TCU-Plenário, nos autos de incidente de uniformização de jurisprudência (TC Processo 030.926/2015-7) , restou assente, em suma, que: (i) a pretensão punitiva do TCU subordina-se ao prazo geral de prescrição indicado no art. 205 do Código Civil (10 anos) e é contada a partir da data de ocorrência da irregularidade sancionada; (ii) o ato que ordenar a citação, a audiência ou oitiva da parte interrompe a prescrição; (iii) haverá suspensão da prescrição toda vez que o responsável apresentar elementos adicionais de defesa; (iv) a prescrição será aferida independentemente de alegação da parte; e (v) o entendimento do mencionado acórdão será aplicado de imediato aos processos novos e aos pendentes de decisão.
1.18. Iniciado o transcurso do prazo prescricional decenal em 24/4/2014, observa-se que foi determinada a citação, por delegação de competência, em 27/8/2018, conforme pronunciamento da unidade à peça 8, momento processual em que houve a interrupção do prazo prescricional, conforme regra estipulada no art. 202, inciso I, do Código Civil.
1.19. Por sua vez, o Acórdão recorrido foi proferido em 26/5/2020, sendo assim não foi ultrapassado o prazo prescricional decenal nos moldes do Código Civil.
Análise da prescrição pelo regime da Lei 9.873/1999
1.20. Análise da prescrição pelo regime da Lei 9.873/1999, iniciado o transcurso do prazo prescricional quinquenal em 24/4/2014, observa-se que foi enviado ofício citatório, Ofício 1.201/2018-TCU-Secex/PB, foi recepcionado em 25/9/2018 (peça 11) , o qual foi respondido pela recorrente em seguida (peça 12) , ato inequívoco adotado para  apuração dos fatos, momento processual em que houve a interrupção do prazo prescricional, conforme regra estipulada no art. 2º, inciso I, da Lei 9.873/1999.
1.21. Por sua vez, o Acórdão recorrido foi proferido em 26/5/2020, sendo assim não foi ultrapassado o prazo prescricional quinquenal nos moldes da Lei 9.873/1999.
1.22. Na situação em exame não ocorreu a prescrição, por nenhum dos dois regimes.
Da ilegitimidade passiva.
1.23. Contesta a decisão recorrida, alegando que outros deveriam ser corresponsáveis pelo dano ao Erário encontrado e que os recursos foram repassados anos depois da celebração do Convênio 3.160/2007. Sustenta sua tese com base nos seguintes argumentos (peça 50, p. 2-14) :
a) alega que recebeu duas das três parcelas previstas no Ajuste somente em fevereiro e março de 2013, anos depois da celebração do convênio datado de 2007, o que teria modificado a realidade fático econômica para adimplir o Convênio nos termos do Plano de Trabalho;
b) clama pela responsabilização do gestor antecessor e signatário do convênio e da empresa contratada;
c) cita de forma inominada servidores municipais e do Órgão Concedente, que teriam feito inspeções in loco, e, de acordo com a defesa, deveriam ser responsabilizados pelo dano ao Erário encontrado;
d) entende que para a "desaprovação das contas" há "necessidade que se aponte o dano ao erário público, a conduta dolosa embalada na má-fé, além de sopesar um enriquecimento ilícito pessoal ou em favor de terceiro";
e) cita decisões da justiça em ações de improbidade administrativa.
Análise:
1.24. Registra-se, inicialmente, que, em relação à alegação da demora na liberação dos recursos para a execução do Convênio, caberia, em verdade, a recorrente devolver os recursos a origem e registrar que o recebimento dos valores, anos depois da data prevista originalmente, inviabilizaria a execução do acordado nos termos do plano de trabalho.
1.25. Ao permanecer silente, sem sequer reajustar o plano de trabalho à nova realidade suscitada, a mesma aquiesceu com o que o seu sucessor havia acordado e deve prestar contas dos recursos que gerenciou naqueles termos.
1.26.  De igual sorte, atribuir ao gestor que assinou o convênio, mas não geriu os recursos, como confirma a recorrente, não afasta sua responsabilidade, tão pouco torna o signatário corresponsável pelo dano ao Erário, pois, repita-se, caberia a recorrente contestar aquilo que fora acordado, reiniciando as tratativas com o Órgão Concedente e readequando a execução do ajuste à realidade encontrada, e, em caso de insucesso das readequações, devolver os recursos públicos à origem pela inviabilidade de realizar o que fora previsto.
1.27. De fato, caberia à ora recorrente cumprir o compromisso acordado, bem como suas obrigações constitucionais e legais, sob pena de ter as contas julgadas irregulares, com a consequente imputação do débito não regularmente aprovado. Por sua vez, a multa decorreu do próprio julgamento pela irregularidade e pela condenação desta em débito, conforme previsão legal. Ademais, é personalíssima a responsabilidade do gestor de prestar contas dos recursos públicos recebidos em sua gestão, nos termos dos art. 70, parágrafo único, da Constituição Federal, art. 93 do Decreto-lei 200/1967 e art. 66 do Decreto 93.872/1986.
1.28. Logo, a recorrente formalmente se obrigou a gerir e a dar conta dos recursos públicos que recebeu. Assim o é porque com a celebração da avença, a ex-prefeita, ora recorrente, compromete-se pessoalmente a comprovar, mediante prestação de contas junto à autoridade competente, a regular aplicação daqueles recursos.
1.29. Destaca-se que, conforme se demonstrou no Relatório do Acórdão recorrido que o julgamento pela irregularidade das contas, com a consequente apuração de débito e a aplicação de multa a responsável, decorreu exatamente da falta de comprovação da regular aplicação dos recursos federais, logo não há como comprovar seu emprego regular, pelo contrário a falta de comprovação da destinação dos recursos federais demonstra, por si só, potencial desvio de finalidade de recursos e comprovado dano ao Erário.
1.30. Mister notar que a apuração de irregularidades na presente TCE e o julgamento das contas pela irregularidade não se confundem em nenhum aspecto com eventuais atos de improbidade administrativa, os quais, se apurados, devem ser julgados na esfera judicial competente.
1.31. Com efeito, a jurisprudência pacífica do TCU é no sentido de que, nos processos de contas que tramitam nesta Casa, compete ao gestor o ônus da prova da boa e da regular aplicação dos recursos públicos que lhe são confiados, o que independe da comprovação deste ter agido com dolo ou de restar comprovada a apropriação de recursos por parte do ex-gestor.
1.32. Note-se que a apuração e a imputação de débito por meio da presente TCE não decorrem da comprovação de má-fé, de enriquecimento ilícito ou a apropriação indébita por parte da recorrente, mas se consubstanciam na malversação dos recursos públicos, pois uma vez rompido o liame legal entre a saída dos recursos e a comprovação das eventuais despesas ocorre a impossibilidade de se verificar a destinação final dos recursos gerenciados pela recorrente. 
1.33. No que tange à alegação de enriquecimento ilícito da União, assinala-se que não tendo sido comprovado o emprego dos valores nas finalidades acordadas, é obrigatória a devolução da quantia recebida à respectiva origem.
1.34. No que tange à empresa contratada ou servidores suscitados, a possibilidade de configuração da responsabilidade passiva deles, em solidariedade à recorrente, não obriga, por si só, o retorno dos autos para nova citação de outros responsáveis, pois o instituto da solidariedade passiva é um benefício conferido pelo legislador ordinário ao credor, que pode exigir de um ou de algum dos devedores, parcial ou totalmente, o pagamento da integralidade da dívida (art. 275 do Código Civil, Lei 10.406/2002) . Ademais, pode o credor renunciar à solidariedade em favor de um, de alguns ou de todos os devedores, assistindo ao devedor que satisfaz a dívida por inteiro o direito de exigir de cada um dos codevedores a sua quota (arts. 282 e 283 do mencionado diploma legal) .
1.35. Portanto, o instituto da solidariedade passiva visa a favorecer única e exclusivamente o credor, não consistindo, sob ângulo algum, direito subjetivo do devedor, que nunca tem sua posição jurídica prejudicada, tanto no âmbito material quanto no processual, pela inclusão de um ou mais devedores, em regime de solidariedade, no polo passivo da relação.
1.36. Por conseguinte, poderá a recorrente adotar todas as formas possíveis de prova para comprovar a atuação solidária de outro gestor ou outro responsável, quando da execução, na instância competente, do título executivo extrajudicial, fundado na escorreita apuração das irregularidades perpetradas por este. Momento em que ela poderá, por meio de provas válidas, realizar o chamamento ao processo de eventuais devedores solidários, que julgue necessário, ou denunciá-los à lide, se assim aprouver a sua estratégia de defesa.
Da execução dos serviços.
1.37. Requer a reforma do Acórdão recorrido, a fim de julgar "regulares as contas da recorrente e, por conseguinte, excluir a condenação ao ressarcimento dos valores aos cofres da União e ao pagamento de multa", com fundamento nos seguintes argumentos (peça 50, p. 2-14) . 
a) aponta que não foi omissa na prestação de contas, pois, "ao receber a citação para apresentação de defesa nesta TCE, a recorrente tempestivamente manifestou-se e apresentou comprovação da apresentação da prestação de contas parcial alusiva às duas parcelas";
b) pondera que aplicou os valores na execução do objeto do Convênio, como comprovaria a prestação de contas por ela entregue e que o "relatório n. 2-3/2012, referente à verificação in loco realizada em 20.04.2018, constatou execução de 60,5% do objeto, percentual este que guarda proporção com repasse efetuado pelo FNS";
c) compreende que "a falha no manuseio da conta específica do ajuste não se reveste de gravidade suficiente" para julgar as contas irregulares; 
d) afirma que "as irregularidades apuradas nesta TCE não passam de simples falhas administrativas, não havendo que se falar em desvio de verba federal proveniente do aludido convênio".
Análise: 
1.38. Cabe esclarecer que há inadimplemento, e não simples mora findo o prazo fixado para o cumprimento da obrigação ajustada de prestação de contas, logo, a recorrente foi omissa perante o Órgão Concedente. No âmbito desta Corte de Contas, a recorrente respondeu a primeira citação, mas, novamente, quedou-se inerte em novo chamamento após o saneamento do processo.
1.39. Nesse diapasão, ao se analisar a documentação trazida pela recorrente, ainda em primeira instância administrativa, é oportuno citar, novamente, os preciosos ensinamentos do eminente Ministro desta Casa, Ubiratan Aguiar, em sua obra "Convênios e Tomadas de Contas Especiais". Em epítome categórico, o douto julgador nos oferece didático roteiro a ser seguido na análise das contas do gestor, in verbis: 
Para comprovar a boa aplicação dos recursos é necessária a existência de uma série de nexos: o extrato bancário deve coincidir com a relação de pagamentos efetuados, que deve refletir as notas fiscais devidamente identificadas com o número do convênio, que devem ser coincidentes com a vigência do convênio e com as datas dos desembolsos ocorridos na conta específica (In Convênios e Tomadas de Contas Especiais: manual prático, 2ª ed. rev. e ampl., Ubiratan Aguiar et. al. Belo Horizonte: Fórum, 2005, p.43) .
1.40. A recorrente não conseguiu, por meio dos argumentos apresentados, descaracterizar a irregularidade. Pelo contrário, terminou por confirmar sua ocorrência, por mais de uma vez, conquanto tente afastar sua responsabilidade legal unicamente pela ilação de que "a falha no manuseio da conta específica do ajuste não se reveste de gravidade suficiente".
1.41. A necessidade de se manter os recursos em conta específica mereceu exame minucioso do eminente Ministro emérito desta Casa, Ubiratan Aguiar, em sua obra "Convênios e Tomadas de Contas Especiais", que se configura em prestimoso alerta ao incauto gestor público: 
4.1 Do depósito e movimentação dos recursos em conta específica.
É importante destacar que é exigida uma conta para cada convênio. Assim, deverão ser abertas tantas contas quanto forem os convênios existentes.
A exigência de conta específica é de significativa importância para os órgãos de controle e, em última instância, para o próprio gestor, visto que é dele o ônus da prova da regular aplicação dos recursos.
Deve-se ter em mente que o exame da prestação de contas, assim como as auditorias eventualmente realizadas para verificação da correta aplicação das verbas transferidas, não se dá concomitante e simultaneamente à execução do convênio. Sempre, ou quase sempre, ocorre em momento posterior. Nesses casos, a verificação da legalidade dos procedimentos adotados se dá, em grande parte, por meio do exame da documentação pertinente em confronto com o extrato bancário da conta específica.
Significa dizer que os créditos efetivados na conta específica devem corresponder exatamente ao valor total daquele convênio. Da mesma forma, os débitos nela lançados devem ter exata correspondência com os valores das notas fiscais e recibos concernentes às despesas realizadas, além de ocorrerem, é claro, em período de sua vigência. Esse é o chamado nexo causal que deve existir entre os créditos, os saques e o objeto realizado.
A ausência de nexo entre o débito consignado no extrato bancário e o documento de despesa poderá resultar na responsabilização do gestor.
Aconselha-se, portanto, ao gestor que não realize qualquer movimentação na conta específica que seja estranha ao objeto do convênio. Os recursos não devem ser transferidos nem mesmo para a conta geral da entidade, visto que esse fato pode dificultar ou mesmo impossibilitar a comprovação da correta execução do convênio, levando os órgãos de controle a se manifestar pela irregularidade da despesa e pela responsabilização pessoal do gestor.
Os recursos da conta específica não podem ser transferidos para a conta geral da entidade convenente. Todo débito na conta específica deve corresponder a um documento de despesa de mesmo valor - ou à soma de documentos de despesa -, emitido pelo contratado.
 (...) 
Também sobre a existência do nexo causal, faz-se importante destacar que a simples demonstração da existência física do objeto pactuado não é suficiente para comprovar a boa aplicação dos recursos conveniados. É que somente por meio da existência da boa documentação bancária e contábil é que se poderá ter certeza de que o objeto apresentado pelo gestor foi efetivamente realizado com os recursos do convênio, e não por meio da utilização de outras fontes de custeio.
Não sendo possível comprovar o nexo existente entre a movimentação da conta e os documentos de despesas, por certo haverá impugnação total dos valores repassados, sob a premissa de desvio de recurso público. (In Convênios e Tomadas de Contas Especiais: manual prático, 3ª ed. rev. e ampl., Ubiratan Aguiar et. al. Belo Horizonte: Fórum, 2008, p.34 a 38) 
1.42. A ausência do nexo de causalidade impossibilita identificar se a obra foi executada (ou custeada) com recursos municipais, estaduais ou, ainda, oriundos de outro convênio com entidades federais, com possíveis desvios das verbas próprias da avença.
1.43. A confusão orçamentária e o uso de verbas outras que não as do Ajuste se comprova quando a recorrente, no último ano do mandato, recompôs a conta específica do convênio (R$ 99.976,66) , sem a devida correção monetária, em 10/5/2016, após a vigência da avença (cópia do extrato bancário à peça 13, p. 60) , e quase 1 anos depois do Relatório de Vistoria in loco 12-2/2015, de 24/6/2015, do Ministério da Saúde (peça 4, p. 4-14) , que apontava a execução de aproximadamente 50% do objeto, sem que a recomposição dos valores da conta específica tivesse sido realizada tempestivamente.
1.44. Insta ressalvar que, além do rompimento do liame causal, a condenação pelo valor integral adveio da inspeção realizada pelo Órgão concedente e dos documentos colacionados, que demonstram que a parte edificada das duas unidades básicas de saúde não possuíam serventia, conforme ficou translúcido no Voto que fundamenta o Acórdão recorrido (peça 34) :
19. Com base no último dos três relatórios de verificação "in loco" (nº 2-3/2018, de 20/04/2018) produzido pelo Ministério da Saúde, citado no Parecer Gescon MS 191, de 10/12/2018, verificou-se que a execução física das obras se encontrava paralisada, com apenas 60,5% construídas (peça 20, p. 10) . 
20. Além disso, segundo o mesmo relatório, as obras apresentavam aspecto ruim quanto à limpeza e à manutenção preventiva e corretiva das instalações físicas existentes nas unidades básicas de saúde de Taquari e de Zipu, localidades do município de Pacujá/CE. 
21. Em resumo, os postos de saúde não foram concluídos e não cumpriram sua missão de atender à população
 (...) 
34. Por oportuno, em virtude do longo tempo decorrido da última vistoria promovida pelo FNS, em pesquisa realizada pela minha assessoria, identificou-se que a Prefeitura Municipal de Pacujá/CE teria realizado, em janeiro de 2020, a Tomada de Preços 1601.01/2020/2020, com vistas à "contratação de empresa para conclusão de duas unidades básica de saúde nas localidades de Taquari e Zipu, junto ao município (...) ", conforme informação colhida no sítio do Tribunal de Contas do Estado do Ceará, na internet.
1.45. Insta ressalvar que o ente convenente, diante da impossibilidade de ofertar os serviços de saúde à população, realizou novo procedimento licitatório para finalizar a execução dos serviços. 
1.46. Enfim, e concluindo a análise desta contestação, à vista da jurisprudência e dos documentos que compõem os autos, não se vislumbra o afastamento do débito e das multas infligidas aos recorrentes.
CONCLUSÃO
Das análises anteriores, conclui-se que:
a) na situação em exame não ocorreu a prescrição, por nenhum dos dois regimes, seja pelo Código Civil (adotado pelo Acórdão 1441/2016-TCU-Plenário, rel. Ministro Walton Alencar Rodrigues) ou pela Lei 9.873/1999;
b) compete ao gestor o ônus da prova da boa e da regular aplicação dos recursos públicos que lhe são confiados, o que independe da comprovação deste ter agido com dolo ou de restar comprovada a apropriação de recursos por parte do ex-gestor;
c) a ausência de comprovação da boa e da regular aplicação dos recursos repassados é incapaz de alterar o juízo de valor outrora firmado, remanescendo o débito apurado e a multa dele decorrente.
1.47. Ante o exposto, em sede recursal, não foi trazido aos autos nenhum argumento que detenha o condão de modificar o julgado de origem, Acórdão 6097/2020-TCU-Primeira Câmara, motivo por que este não está a merecer reforma, devendo ser, por consequência, prestigiado e mantido.
PROPOSTA DE ENCAMINHAMENTO
Ante o exposto, submetem-se os autos à consideração superior, propondo-se, com fundamento nos termos dos art. 32, inciso I, e 33 da Lei 8.443/1992, c/c o art. 285 do RI/TCU:
a) conhecer do recurso de reconsideração interposto por Maria Lucivane de Souza (XXX.414.973-XX) e, no mérito, negar-lhe provimento;
b) informar à recorrente e demais interessados do acórdão a ser proferido, destacando que o Relatório e o Voto que o fundamentam podem ser acessados por meio do endereço eletrônico www.tcu.gov.br/acordaos."
O representante do Ministério Público junto ao TCU manifestou-se de acordo com a proposta técnica supracitada nos seguintes termos (peça 77) :
"Em face do que restou apurado nos autos, o Ministério Público de Contas manifesta-se de acordo com a proposta de mérito apresentada pela Secretaria de Recursos do TCU (peças 75-76) , no sentido de negar provimento ao recurso interposto pela ex-prefeita de Pacujá/CE, Maria Lucivane de Souza (peça 50) . 
Sobre o tema da prescrição, o MP de Contas manifesta-se em linha com o entendimento da eg. Corte de Contas no sentido de que a decisão do STF, adotada no âmbito do RE 636.886, alcança a etapa de cobrança do título extrajudicial constituído pelo Tribunal de Contas da União e não altera o entendimento jurisprudencial do TCU sobre a imprescritibilidade das ações de ressarcimento do dano, fundado no art. 37, § 5º, da Constituição Federal."
	É o relatório

Marcela Leopoldina Quezado Gurgel e Silva (OAB/CE 18.971) e Sergio Gurgel Carlos da Silva (OAB/CE 2.799).

Procurador Júlio Marcelo de Oliveira.

CONVÊNIO. CONSTRUÇÃO DE UNIDADES BÁSICAS DE SAÚDE. CONTAS IRREGULARES. DÉBITO E MULTA. RECURSO DE RECONSIDERAÇÃO. CONHECIMENTO. ELEMENTOS INCAPAZES DE MODIFICAR O JUÍZO FORMADO. NÃO PROVIMENTO. CIÊNCIA.

TOMADA DE CONTAS ESPECIAL (TCE)

Secretaria de Recursos (Serur).

Preenchidos os requisitos de admissibilidade previstos nos arts. 32, inciso I, e 33 da Lei 8.443/1992, o recurso de reconsideração interposto por Maria Lucivane de Souza, prefeita do município de Pacujá/CE nas gestões de 2009-2012 e de 2013-2016, contra o Acórdão 6097/2020-TCU-Primeira Câmara, deve ser conhecido.
Por meio do acórdão recorrido, as contas especiais da recorrente foram julgadas irregulares, com sua condenação em débito pelo valor original de R$ 200.000,00 e aplicação da multa do art. 57 da Lei 8.443/1992, no valor de R$ 10.000,00, em virtude da omissão no dever de prestar contas do Convênio 3.160/2007 (Siafi 618086) e da não execução integral de seu  objeto, que previa construção de unidades básicas de saúde naquela municipalidade, e que teve vigência no período de 31/12/2007 a 23/2/2014 (peça 1, p. 18) .
Segundo o decisum recorrido, verificou-se que a ex-prefeita transferiu a segunda parcela dos repasses para a conta da prefeitura para pagar despesas alheias ao convênio, violando as cláusulas do ajuste e a legislação; deu azo à não liberação da terceira parcela do ajuste; o que ocasionou a não conclusão dos postos de saúde, com consequente desperdício dos recursos públicos federais aplicados nas obras. 
Na presente fase recursal, a recorrente alegou, em suma, que: a) o repasse dos recursos não respeitou o cronograma de desembolso previsto no plano de trabalho, influenciando os custos da obra, e que nunca ocorreram o acompanhamento, a supervisão e a prestação de assistência técnica previstos no ajuste; b) que não se discutiu a responsabilidade de outros agentes, como o prefeito signatário do convênio, a empresa contratada e servidores públicos; c) que parte substancial do convênio fora executada; d) que teve seu direito de defesa e de envio de esclarecimentos tolhidos na fase interna e que apresentou comprovação de prestação de contas parcial; e) que não houve desvio, apropriação ou cometimento de prática dolosa, uma vez que os recursos foram temporariamente repassados para contas do próprio município.
A Serur analisou os argumentos da seguinte forma (peça 75) :
	a) caberia a devolução dos recursos e registrar que a demora nos repasses conforme o cronograma planejado inviabilizaria a execução do plano de trabalho e que, ao permanecer silente, aquiesceu com o que fora acordado;
	b) o instituto da solidariedade passiva visa favorecer única e exclusivamente o credor, não consistindo, sob ângulo algum, direito subjetivo do devedor, que nunca tem sua posição jurídica prejudicada, tanto no âmbito material quanto no processual;
c) a inspeção realizada pelo concedente e os documentos colacionados demonstram que a parte edificada das duas unidades básicas de saúde não possuíam serventia;
d) há inadimplemento, e não simples mora, findo o prazo fixado para o cumprimento da obrigação ajustada de prestação de contas, logo, a recorrente foi omissa perante o órgão concedente;
	e) é inexigível à condenação em débito pelo Tribunal a ocorrência de má-fé ou dolo; basta a conduta culposa, presumível ante à não comprovação da boa e regular aplicação de recursos públicos e o seu nexo de causalidade com o prejuízo havido ao erário. Além disso, ressalta que houve rompimento do nexo causal, uma vez que restou demonstrada a confusão orçamentária e o uso de verbas outras que não as do ajuste, impossibilitando identificar se a obra foi executada com recursos municipais, estaduais ou, ainda, oriundos de outro convênio com entidades federais.
Assim, a unidade instrutiva propôs a negativa de provimento ao recurso, no que foi acompanhada pelo Ministério Público junto a este Tribunal (MPTCU) .
Assiste razão à unidade técnica e ao Parquet de Contas. Com efeito, acolho a fundamentação expedida nas manifestações precedentes às minhas razões de decidir, não obstante acrescentar as conclusões que ora destaco. 
Registro, inicialmente, que, nos termos do Acórdão 1441/2016-TCU-Plenário, não ocorreu a prescrição da pretensão punitiva deste Tribunal, tendo em vista que o prazo para prestar contas expirou em 24/4/2014 e o ato que determinou a citação foi expedido em 27/8/2018 e recebido em 25/9/2018 (peças 9 e 11) , antes, portanto, do interregno de dez anos previsto no art. 205 do Código Civil, utilizado subsidiariamente por este Tribunal. 
Já em relação à pretensão ressarcitória, destaco que a decisão do Supremo Tribunal Federal  (STF)  no Tema 899, cuja repercussão geral foi reconhecida no âmbito do RE 636.886, ainda não transitou em julgado naquela Corte, estando pendente de apreciação de embargos de declaração opostos pela Advocacia-Geral da União. Portanto, opto por continuar a seguir a jurisprudência dominante nesta Corte de Contas, sedimentada na Súmula TCU 282, segundo a qual é imprescritível a pretensão de ressarcimento por parte da União, tese também abraçada por recentes decisões deste Tribunal (Acórdão 5236/2020-TCU-Plenário, 6.171/2020-TCU-2ª Câmara, 6.084/2020-TCU-1ª Câmara, 5.681/2020-TCU-2ª Câmara, 6.846/2020-TCU-2ª Câmara, 6.676/2020-TCU-2ª Câmara, 6.707/2020-TCU-2ª Câmara, 6.473/2020-TCU-1ª Câmara, 6.466/2020-TCU-1ª Câmara, 6.465/2020-TCU-1ª Câmara, entre outros) .
Quanto à alegação da parte de que não havia sido regularmente notificada pelo órgão concedente, registro que a ausência de contraditório e ampla defesa na fase interna da tomada de contas especial não viola o devido processo legal, sendo este respeitado quando da fase externa perante a Corte de Contas (Acórdão 2.875/2014-TCU e Acórdão 1522/2016-TCU-Plenário, Rel. Benjamin Zymler, Acórdão 1078/2020-TCU-Segunda Câmara, Rel. Raimundo Carreiro) . 
No caso concreto, a conduta da gestora ao desviar, ainda que transitoriamente, os recursos para a conta do município com vistas a empregá-los em outra finalidade, deu causa à suspensão no repasse da nova parcela, o que, por conseguinte, colaborou para a não conclusão do ajuste nos termos firmados no plano de trabalho.
De fato, em nada socorre à ex-gestora o fato de que o convênio havia sido assinado pelo seu antecessor, uma vez que não houve nexo causal entre o dano ocorrido e o ato de assinar o ajuste, mas sim, entre a má-aplicação dos recursos destinados ao município e o desperdício causado pela realização de obra sem utilidade para a população.
Consoante a remansosa jurisprudência do Tribunal de Contas da União, quando resta demonstrado que o empreendimento no estado em que foi deixado é inservível à coletividade, a hipótese de retomada e continuidade futura da obra executada parcialmente não descaracteriza o dano ocorrido (Acórdão 2491/2016-TCU-Primeira Câmara, Rel. Walton Alencar) . Ademais, não tendo a parcela executada quaisquer benefícios à sociedade, não enseja o correspondente abatimento no valor do débito apurado. Nesse sentido, cito os Acórdão 7148/2015-TCU-Primeira Câmara, Rel. Walton Alencar, 2.835/2016-1ª Câmara, Rel. Benjamin Zymler e 12.170/2019-1ª Câmara, Rel. Marcos Bemquerer) .
Fundamentam-me, assim, a irregularidade das contas da responsável, a condenação à restituição dos valores cuja devida aplicação não restou comprovada, assim como a aplicação da multa prevista no art. 57 da Lei Orgânica do TCU, não havendo qualquer razão para provimento, mesmo parcial, do recurso sob exame.
	Ante o exposto, VOTO para que o Tribunal de Contas da União aprove o acórdão que submeto a este Colegiado.
TCU, Sala das Sessões Ministro Luciano Brandão Alves de Souza, em 23 de março de 2021.
Ministro VITAL DO RÊGO 
Relator